臺灣高等法院臺中分院刑事判決　　　　　　　　　九十四年度上更(一)字第三七號
　　上　訴　人
　　即自 訴 人　乙○○
　　承受訴訟人
　　即自訴人之
　　配　　　偶　甲○○
　　被　　　告　丁○○
　　指定辯護人　本院公設辯護人　丙○○
右上訴人因被告偽造有價證券案件，不服臺灣臺中地方法院九十年度自字第七四號中
華民國九十年五月二十八日第一審判決，提起上訴，判決後，經最高法院發回更審，
本院判決如左：
    主      文
原判決撤銷。
丁○○意圖供行使之用，而偽造有價證券，處有期徒刑壹年拾月。偽造之「發票日八
十三年二月二十六日、面額貳拾萬元本票上以『戊○○』為發票人部分之本票」、偽
造之「戊○○」印章壹枚均沒收。
    事      實
一、丁○○於民國（下同）八十三年三月九日徵得戊○○之同意，一起前往彰化商業
    銀行北屯分行，申請帳號三二四五九之二號之支票存款戶開戶申請，於申請後即
    由丁○○使用戊○○上開帳號開立支票。嗣丁○○於八十三年間因向乙○○調用
    現金，遂簽發發票人為戊○○，付款行為彰化商業銀行北屯分行，帳號三二四五
    九之二號，面額新臺幣（下同）二十萬元之支票一張，向乙○○調用現金，該支
    票經提示不獲兌現，丁○○遂於八十三年二月二十六日，至臺中市○○路二０四
    之一號乙○○處，向乙○○要求取回上開支票以辦理註銷，並另外簽發面額為二
    十萬元之本票予乙○○，並請求乙○○同意分十期攤還，經乙○○要求發票人戊○○亦要共同負擔本票責任，丁○○明知其未得戊○○之授權及同意，竟仍向乙○○聲稱已和戊○○講好了，可代戊○○在本票上簽名，而於發票日八十三年二
    月二十六日、面額二十萬元本票一紙之「發票人欄」分別簽署「丁○○」之名字
    並蓋用「丁○○」之印章、同時簽署「戊○○、丁○○代」等字樣，且使用丁○○自行委託不知情之不詳刻印人所偽刻之戊○○印章一枚，蓋用戊○○之印文一
    枚於戊○○簽名處左邊，而偽將「戊○○」列為上開本票之共同發票人後，交付
    乙○○，乙○○始同意丁○○自八十三年三月三十一日起分期攤還，詎丁○○自
    八十三年三月三十一日第一期起，即未償還二萬元，且逃逸無蹤，經乙○○向戊○○索討欠款，經戊○○稱丁○○簽發本票之事伊不知情，並稱該印章係丁○○
    自行刻用，始查悉上情。
二、案經乙○○向原審法院提起自訴。
    理      由
壹、程序方面：
一、有關刑事訴訟法第三百十九條第二項、第三百二十九條第二項規定部分：
    本院指定公設辯護人辯護意旨略以：刑事訴訟法於九十二年二月六日經總統增定
    公佈，而於九十二年九月一日生效之第三百十九條第二項規定為：「自訴之提起
    ，應委任律師行之。」、第三百二十九條第二項之規定為：「自訴人未委任代理
    人，法院應定期間以裁定命其委任代理人；逾期仍不委任者，應諭知不受理之判
    決。」，本件自訴人並未委任自訴代理人，其自訴難謂合法云云。惟按：憲法第
    十六條規定人民有訴訟之權，乃屬人民在司法上之受益權，包括人民得依法定程
    序提起及實施訴訟之制度性保障；人民已依法取得之訴訟權，即屬其合法正當之
    信賴利益，自不得因嗣後法律之修正而予剝奪，而自訴行為是否合法，係以提起
    時之法律規定為準，其提起時為法所准許者，既屬合法之自訴，自不因嗣後法律
    修正對自訴權之行使更有所限制而受影響，法院當無庸依新法第三百二十九條第
    二項之規定，以裁定限定期間命自訴人委任代理人，新法施行後之自訴行為仍可
    由自訴人本人行之。本件上訴人即自訴人乙○○（以下簡稱乙○○）係於九十年
    一月十六日具狀提起自訴，且於原審九十年五月二十八日判決後，不服原審判決
    於九十年六月十四日提出上訴，均在上開刑事訴訟法增定公布之前，依照首揭說
    明，本件自訴人於提起自訴及提起本件上訴之法律規定既屬合法之自訴及上訴，
    自不因嗣後法律修正對自訴權之行使更有所限制而受影響，是本院當無庸依新法
    第三百二十九條第二項之規定，以裁定限定期間命自訴人委任代理人，新法施行
    後之自訴行為仍可由自訴人本人行之，合先敘明。
二、承受訴訟部分：
    乙○○業於九十二年十二月四日死亡，而甲○○係乙○○之配偶，有乙○○全戶
    戶籍謄本一份在卷可稽，本件業經甲○○於九十四年二月二十五日具狀聲明承受
    訴訟，是甲○○得為本件自訴之承受訴訟人，附此指明。
貳、實體方面：
一、訊據被告對於上開時、地確有簽發右揭本票一張，而當時戊○○並不知情之事實
    坦承不諱，惟矢口否認有何偽造有價證券犯行，辯稱：本票上「戊○○」之印文
    非伊所蓋用；又系爭本票係乙○○逼伊簽的，乙○○說有誠意就簽出來，又用三
    字經，動手要打被告云云。惟查：
１、右揭本票之簽發戊○○均不知情，且未經戊○○授權及同意簽發等情，除據被告
    於原審及本院審理中坦承不諱外（詳見原審卷第七十六頁、本院本審卷九十四年
    四月七日審理筆錄第四頁），復據證人戊○○於原審及本院本審審理時證稱：「
    我沒有授權」等語明確（詳見審卷第十九頁、本院本審卷九十四年四月七日審理
    筆錄第九頁），並有系爭本票影本一紙在卷可稽，右揭被告未經戊○○之授權在
    系爭本票上，代戊○○簽名，並蓋用「戊○○」字樣之印章而將戊○○虛偽列為
    本票共同發票人至明。
２、雖被告一再辯稱：本票上「戊○○」之印文非伊所蓋，戊○○只給伊一個印章係
    乙○○自行蓋用等語（詳見原審卷第六十四頁、第六十五頁），惟查：證人戊○○於原審證稱：「（問：提示本票是否有授權使用本票上之印章開本票？）我沒
    有授權，印章是他自己刻的」等語（詳見原審卷第十九頁）、於本院本審再度證
    稱：「（問：本票上面的印章，是否是你的？）我不曉得，我沒有這個印章。」
    等語（詳見本院本審九十四年四月七日審理筆錄第九頁）、而自訴人乙○○亦於
    原審指稱：「我要求戊○○親自來簽名，被告說他找不到戊○○，印章在他身上
    ，我就說沒有經過人家的同意不能隨便簽名，被告說他有經過戊○○的同意」等
    語（詳見原審卷第六十五頁）、「戊○○的印章是又被告親自在我面前蓋的」等
    語（詳見原審卷第八十三頁），參諸被告於原審初供稱：「戊○○的印章，是他
    拿給我蓋的」等語（詳原審卷第六十三頁）、嗣又供稱：「戊○○不知道我有開
    這張本票，因為自訴人逼我時戊○○不在場，她不知道」等語（詳見原審卷第七
    十六頁），則戊○○既不知簽發本票之事，復不在場，戊○○斷無交付印章予被
    告之理，又上開被告及自訴人對本票上戊○○之印章係被告所蓋所述均一致，再
    互核本票影本所示之戊○○印文（原審卷第五頁）及彰化商業銀行北屯分行，帳
    號三二四五九之二號之支票存款往來約定書之戊○○印鑑定式樣（詳見原審卷第
    三十五頁），亦不相符，而被告復於原審自承：「戊○○給我的印章只有一個」
    等語（詳見原審卷第六十四頁）足證本件被告蓋用於本票上之戊○○印章，並非
    戊○○提供予被告簽發支票之印章，而係被告在戊○○不知情之情形下自行委託
    不詳之人偽刻，再蓋用於本票上至明。
３、按刑法上所謂偽造有價證券，以無權簽發之人冒用他人名義簽發為要件，如果行
    為人基於本人之授權，或其他原因有權簽發者，則與無權簽發之偽造行為不同，
    但如以他人之代理人名義，作成虛偽之證券，若係無代理權而假冒名義者，自可
    該當本偽造有價證券罪（最高法院九十二年度台上字第六一七七號判決參照）。
    本件被告既未經戊○○之授權，而以戊○○代理人之名義，虛偽簽署戊○○為共
    同發票人，且偽刻戊○○之印章，蓋用於本票上，依照上開最高法院判決意旨所
    示，被告右揭偽造有價證券犯行，洵堪認定。
二、核被告所為，係犯刑法第二百零一條第一項之偽造有價證券罪。被告偽造印章、
    印文、為偽造有價證券之部分行為，依法不另論罪，按刑法上之偽造私文書罪，
    係以無制作權之人，冒用他人名義而制作該文書為構成要件之一；如以代理人身
    分自居代為簽名，究與冒用他人名義制作有別（最高法院八十二年度台上字第四
    七八○號判決參照），是本票上「戊○○」之署押，即為被告表明以代理人之身
    分簽署，即無從認定本票上「戊○○」之署押係偽造之署押，附此敘明。又被告
    委託不知情之刻印人偽刻戊○○之印章一枚為間接正犯，被告偽造有價證券後，
    復持以行使，其行使之低度行為，應為偽造之高度行為吸收。被告簽發本票係為
    取回支票辦理註銷，且於本票上復列自己為共同發票人，其仍負本票票據責任，
    顯係未諳法律規定，致觸犯刑章，其犯罪之情狀可憫恕，雖處以法定最低刑仍屬
    過重，爰依刑法第五十九條之規定酌減其刑。原審疏未詳予勾稽，諭知被告無罪
    ，即有違誤，本件自訴人乙○○上訴主張被告確已犯有偽造有價證券犯行，原審
    諭知無罪，顯有不當，即有理由，自應由本院將原審判決撤改判，爰審酌被告犯
    罪之動機、目的、手段、所生之損害及其品行、智識程度與犯罪後之態度暨未償
    還乙○○票款等一切情狀，量處被告有期徒刑一年十月。另發票日八十三年二月
    二十六日、面額二十萬元本票本票上以戊○○為發票人部分，依刑法第二百零五
    條之規定，不問屬於犯人與否，應予宣告沒收。偽造之戊○○印章壹枚，雖未扣
    案惟無積極證據證明已滅失，依刑法第二百十九條規定，不問屬於犯人與否，亦
    應宣告沒收。至於上開偽造之本票內偽造之戊○○印文，已經因本票上以戊○○
    為發票人部分諭知沒收而包括在內，毋庸為沒收之諭知，而被告為共同發票人部
    分，該部分仍為有效票據，由權利人持有，得行使其權利，亦毋庸為沒收之諭知
    。
三、據上論斷，應依刑事訴訟法第三百六十九條第一項前段、第三百六十四條、第二
    百九十九條第一項前段，刑法第二百零一條第一項、第二百零五條、第二百十九
    條、第五十九條，罰金罰鍰提高標準條例第一條前段，判決如主文。
中      華      民      國      九十四  年      四      月      二十一  日
                                臺灣高等法院臺中分院刑事第三庭
                                      審判長法  官  江  錫  麟
                                            法  官  林  欽  章
                                            法  官  胡  忠  文
右正本證明與原本無異。
如不服本判決應於收受送達後十日內向本院提出上訴書狀，其未敘述上訴之理由者並
得於提起上訴後十日內向本院補提理由書（均須按他造當事人之人數附繕本）。
                                            書記官  許  美  惠
中      華      民      國      九十四  年      四      月      二十二  日
附錄論罪法條
刑法第二百零一條：
意圖供行使之用，而偽造、變造公債票，公司股票或其他有價證券者，處三年以上十
年以下有期徒刑，得併科三千元以下罰金。
行使偽造、變造之公債票、公司股票或其他有價證券或意圖供行使之用收集或交付於
人者，處一年以上七年以下有期徒刑，得併科三千元以下罰金。
刑法第二百零五條：
偽造、變造之有價證券、郵票或印花稅票及前條之器械、原料，不問屬於犯人與否，
沒收之。
                                                                        Ａ
